【裁判字號】    92,訴,1269
【裁判日期】    920924
【裁判案由】    分配表異議之訴
【裁判全文】
臺灣臺南地方法院民事判決  九十二年度訴字第一二六九號
    原      告  丁○
    被      告  乙○○○
    訴訟代理人  李國弘律師
                甲○○    住嘉.
                丙○○    住嘉.
右當事人間請求分配表異議之訴事件，本院（辯論終結日期：九十二年九月十日）判
決如左：
    主    文
原告之訴駁回。
訴訟費用由原告負擔。
    事實及理由
一、原告起訴主張
（一）、兩造當事人間因鈞院九十年度執字第二０一八四號強制執行事件，前經鈞院
        就債務人姜訪所有坐落台南縣柳營鄉○○段五三九地號土地及建物八七號等
        不動產（以下簡稱系爭不動產）依法實施拍賣，得款新台幣（下同）三、五
        四一、０００元，並經鈞院民事執行處製作如附件所示之「強制執行金額計
        算書分配表」一份（以下簡稱系爭分配表），俾供債權之分配在案。
（二）、查有關本件債權之分配，經原告詳閱系爭分配表後，認為系爭分配表第一頁
        中，分配次序五之第二順位抵押權－即被告乙○○○部分，其獲得分配之利
        息，期間之計算係遠自民國八十二年九月九日起至九十二年一月二日止，共
        計三四０三天，利率百分之六，受分配利息列為一、一一八、七九五元，原
        告認此部分利息，被告受分配之金額顯然偏高，致使列為第三順位抵押權之
        原告實際受分配額為零，分文未能獲償，影響權益至鉅。
（三）、按民法第一二六條明定：「利息、紅利、租金、贍養費、退職金及其他一年
        或不及一年之定期給付債權，其各期給付請求權，因五年間不行使而消滅。
        」質言之，債權人對於債務人債款利息之請求權，限於最近五年內部分得以
        向債務人請求給付，但逾五年以上期間部分之利息，則因請求權已罹五年以
        上之時效，債務人得以時效消滅為抗辯拒絕給付，然因本件債務人對系爭分
        配表有關逾五年以上利息之請求部分，諒未提出時效抗辯，從而依民法第一
        百八十條第三款「因清償債務而為給付，於給付時明知無給付義務之債務者
        」之規定，已成「自然債務」債務人不得請求返還，由於債務人之財產，為
        其各債權人債權之總擔保，是以原告自非不得請求本件利息分配部分，逾五
        年以上部分改分配給原告，未逾五年部分之利息部分，仍由被告分配受償以
        示公平。因債務人姜訪怠於行使時效抗辯，由身為姜訪債權人之原告代為行
        使。
（四）、就本件債權分配而言，第二順位抵押權－被告乙○○○應獲分配利息部分，
        既得僅請求五年內即共計一八二五天之利息，若依年率百分之六計算其利息
        ，其應得分配之利息金額僅為六十萬元，又依民間借款付利息慣例，借款期
        間若逾一年以上（含一年本數），要皆需先預付以「月息」三分計算之三個
        月份額之利息給貸與人。本件債務人姜訪當年向第二順位抵押權人乙○○○
        借款二百萬元時亦不例外（按此事實經原告向債務人姜訪探詢求證屬實），
        而借款二百萬元，若以月息三分計息，每月利息金額計為六萬元，預扣三個
        月份額，計為十八萬元，又此預扣三個月份額之利息十八萬元，債務人姜訪
        當初既已先向貸與人乙○○○給付完畢，自應由其上開五年內應得請求分配
        償付之六十萬元中扣除之，準此，則本件應合理分配給第二順位抵押權人乙
        ○○○之利息應為四十二萬元，分配表內所列載分配給第二順位抵押權人乙
        ○○○之利息金額為一、一一八、七九五元，自嫌偏高，故尚有斟酌餘地。
        另再參酌分配表上所列載乙○○○分配不足額款部分為一一、六七一元，自
        應從其分配表上原分配利息逾五年以上之金額部分中扣除，即：1,118,795
        元-420,000元=698,795元（分配表上原列分配利息金額）－（實際應受合理
        分配利息）＝（逾五年以上利息金額）  698,795元-116,671元=582,124元
       （逾五年以上利息扣除餘額）－（分配表上所列載不足額款）＝請求改分配
        給第三順位抵押權人丁○之合理利息金額）。
（五）、上開第二順位抵押權所溢列分配之利息六九八、七九五元，當可用來分配給
        原告丁○（即第三順位抵押權人）受償，蓋以原告本應受分配之債權本金共
        為三百萬元，依分配表所示，實際分配額零，若能依上開第二順位抵押權即
        被告乙○○○溢受分配逾五年以上之利息部分即五八二、一二四元，改分配
        給原告受償，則原告債權受損害之程度自可降低。
（六）、按民法第一百四十四條第一項之抗辯權，係因時效完成而發生。債務人拒絕
        給付，而未以消滅時效完成為理由者，不得謂此項抗辯權之行使，惟所謂以
        消滅時效完成為理由，不必用消滅時效完成之字樣，亦不必引用規定消滅時
        效之法條，其拒絕給付係以請求權因時效之經過而不得再為行使為理由者，
        即屬已有此抗辯權之行使。（司法院三十一年院二四三七號解釋參照）。
（七）、查鈞院九十年度執字第二０一八四號強制執行案件，其第一次分配表甫作成
        後，鈞院民事執行處旋於九十二年一月一日，以九十南院鵬執迅字第二０一
        八四號通知。送達知會各當事人（含債務人姜訪及第三順位抵押權人丁○在
        內）。諭示該案定於九十二年一月二十日上午在鈞院民事執行處實行分配等
        情。而從該通知說明第二項所載：「附送分配表繕本一份，債權人或債務人
        對於分配表所載各債權人之債權或分配金額有不同意者，應於分配期日前，
        向本院提出書狀，記載所認原分配表之不當及應如何變更之聲明，聲明異議
        。」等文字內容所示，可知該分配表所分配之各項本金債權及利息等金額，
        均尚未定案，各當事人仍得具理由向鈞院聲明異議。茲就本案而言，原告丁
        ○與債務人姜訪，於分別接到上開鈞院民事執行處之通知後，原告就該分配
        表認有表示意見之必要。旋即於期間內，具狀向鈞院聲明異議，表明債權人
        即被告乙○○○所獲分配之利息部分，逾五年以上之金額部分，其分配應欠
        合理、公允在案。至於債務人姜訪則亦立即於九十二年六月三日具陳情書一
        份，就該逾五年以上利息分配金額部分表示意見（按意思表示應探求當事人
        之真意，債務人姜訪在其陳情書上雖未書明異議之文字，但實即提出異議。
        ），參酌前揭司法院三十一年院二四三七號解釋，其本意係同意拒絕逾五年
        以上之利息給債權人乙○○○，併提出該利息金額應改分配予原告丁○之抗
        辯權行使甚明。
（八）、另查本件鈞院民事執行處之上開通知，「主旨」係諭示：「茲定於民國九十
        二年一月二十日上午十時在本院民事執行處實行分配，請準時到場。」說明
        二則記載「附送分配表繕本一份，債權人或債務人對於分配表所載各債權人
        之債權或分配金額有不同意者，應於分配期日一日前向本院提出書狀，記載
        所認定分配表之不當及應如何變更之聲明，聲明異議。」等語，而本件第三
        順位抵押權人丁○於收受上開通知送達後（按因該送達地址係幾年前之老地
        址，原告早已不住該處，鈞院民事執行處之上開通知寄達該地址，係由不知
        情之他人不經意代收，且不知要適時設法與原告聯繫將文書儘速轉來，耽誤
        一段時日才將文書轉到，併此敘明）。旋即於九十二年一月二十日具狀向鈞
        院民事執行處聲明異議，有該聲明異議狀一份可證。由於九十二年一月二十
        日為星期一，其前一日為十九日係星期天，再前一日為十八日係星期六（適
        逢週休二日），有當月之日曆一份可證，如計算期間，該週休二日應予扣除
        。從而原告於九十二年一月二十日即時向鈞院民事執行處遞呈民事聲明異議
        狀，顯尚在規定期間內所為，並未逾越期日。故有關被告乙○○○於答辯狀
        內所指稱原告並未於分配之日起十日內提起異議之訴云云乙節，容有誤會，
        特此澄明。並聲明：請准將如附件所示分配表中被告所分配之利息金額中，
        其逾五年以上利息請求部分六十九萬八千七百九十五元，扣除分配表上所載
        不足額部分一十一萬六千六百七十一元後，所餘五十八萬二千一百二十四元
        利息部分，改分配予原告丁○受償。
二、被告則以：
（一）、異議之訴不合法：
  1.按債權人或債務人對於分配表所載各債權人之債權或分配金額有不同意者，應於
    分配期日前一日，向執行法院提出書狀，聲明異議。異議未終結者，為異議之債
    權人或債務人，得向執行法院對為反對陳述之債權人或債務人提起分配表異議之
    訴。聲明異議人未於分配期日起十日內向執行法院為前二項起訴之證明者，視為
    撤回其異議之聲明。強制執行法第三十九條第一項、第四十一條第一項前段、第
    三項前段分別定有明文。系爭分配期日為九十二年一月二十日，原告雖於九十二
    年一月二十日具狀聲明異議，惟未於分配期日起十日內（九十二年一月三十日前
    ）向執行法院為起訴之聲明，其聲明異議視為撤回。而遲至九十二年七月距分配
    期日已經約六個月之久始提起本件分配表異議之訴，揆諸上揭法條之規定，其分
    配表異議之訴顯不合法。
  2.次按債務人對於有執行名義而參與分配之債權人為異議者，僅得以第十四條規定
    之事由，提起分配表異議之訴，為強制執行法第四十一條第二項所明定。本件被
    告參與分配乃有執行名義之債權人（其執行名義為鈞院八十九年拍字第四０七０
    號民事確定裁定，有上開執行卷可稽），依上揭條項規定，原告僅得以強制執行
    法第十四條規定之事由，提起分配表異議之訴，惟原告提起分配表異議之訴，係
    以分配表所計算應給付被告之利息自八十二年九月九日起算至九十二年一月二日
    止，其逾五年之部分請求權時效已消滅，且被告於借貸之初即預扣利息，其預扣
    之利息又重複計息等為其事實理由，核均非強制執行法第十四條所規定之事由，
    其訴殊非適法。
（二）、時效未消滅：
    按以抵押權擔保之債權，其請求權已因時效而消滅，如抵押權人於消滅時效完成
    後，五年間不實行其抵押權者，其抵押權消滅。民法第八八０條定有明文。本件
    被告依鈞院八十九年拍字第四０七０號民事確定裁定為執行名義，於九十年九月
    向鈞院聲請強制執行拍賣抵押物，而抵押權所擔保者為原債權、利息、遲延利息
    及實行抵押權之費用，為民法第八六一條所明定，足見被告於九十年九月聲請強
    制執行拍賣抵押物時，其抵押權所擔保之利息、遲延利息，在八十年九月（即十
    年內）之後者，其時效尚未消滅，原告主張系爭自八十二年九月九日起至九十二
    年一月二日止，其逾五年之部分時效已消滅云云，顯無理由。
（三）、按民法第一四四條第一項規定時效完成後，債務人得拒絕給付，是消滅時效
        完成之效力，不過發生拒絕給付之抗辯權，並非使請求權當然消滅，債務人
        若不行使其抗辯權，法院自不得以消滅時效業已完成，即認請求權已歸消滅
        ，最高法院廿九年上字第一一九五號著有判例。本件債務人姜訪就系爭分配
        表所計算之利息，並未於分配日前以時效消滅為由聲明異議，亦即未為時效
        已消滅之抗辯，原告不過係債務人姜訪之第三順位抵押權人，不得代位該債
        務人為時效之抗辯，縱其得代位行使時效抗辯權，惟其行使時（即起訴時）
        ，已在分配期日之後六個月，而該債務人對分配表並未異議，亦即承認被告
        之利息請求權存在，時效中斷，不生時效消滅之問題，原告自無從代位行使
        其抗辯權。又代位權之行使，須債務人怠於行使其權利，始足當之。且專屬
        於債務人之權利，不得為之，觀民法第二四二條之規定甚明。原告既不能證
        明債務人怠於行使其抗辯權（不行使非即怠於行使），本不得行使代位權，
        且時效抗辯非權利之一種，本非代位權之標的，亦無從代位，況時效抗辯乃
        專屬於債務人，原告亦不得代位行使之。
（四）、原告主張之其他事實（預扣利息等），被告否認之。
（五）、按民法第一百二十九條消滅時效事由之第三款規定消滅時效已因起訴而中斷
        ，就利息爭議部分按民法第一四四條時效完成之效力為發生抗辯權，並非使
        請求權當然消滅，債務人若不行使其抗辯權，法院不得以消滅時效已完成即
        認請求權已歸消減（民事判例二九上一一九五）且依司法院解釋（院一四九
        八）執行名義上債權人之請求權雖有部分因時效而消滅，執行法院仍應依債
        權人請求予以執行，惟債務人得主張時效提出異議抗辯，而於鈞院八十九年
        度拍字第四０七０號民事裁定及至鈞院判決確定均未實行其抗辯權且審判終
        結後十日內亦未提起抗告且依民事訴訟法第三九九條第一項之規定命債務人
        為給付之確定判決就給付情求權之存在有既判力債務人不得對債權人提起確
        認該請求權確認之訴（民事判例渝上一一六一），且因鈞院九十年度執字第
        二０一八四號強制執行清償債務，時效完成之利益一經拋棄債務人顯不得再
        以時效完成拒絕給付（民事判例五０台上二八六八）且按適用民法第一八０
        條之規定，且按民法第一四四條之規定利息雖有部分「請求權已屆時效，債
        務人仍為履行之給付者不得以不知時效已過請求返還」債務人就其債務利息
        實為包含認識他方原本請求權存在之表示行為，自應解為對原本請求權已有
        默示承認（民事判例二六鄂上三二），即已構成民法第一二九條時效中斷之
        事由第一款第二項「承認」及第二項第五款強制執行，請求權消滅時效中斷
        之要件，利息為債務人所承認故請求權消滅時效已中斷，因此無法苟同原告
        聲稱適用民法第一二六條時效消滅之規定；且經鈞院判決確定強制執行後依
        民法第八七四條抵押物賣得之價金按各抵押人之次序分配之，原告係就抵押
        權範圍取得求償分配並無不妥，而按民法第一八０條（不得請求返還之不當
        得利）第三款「因清償債務而為給付，給付時明知無給付之義務者」係指「
        清償債務人」在給付時明知無給付之義務為之給付，於給付時明知給付之不
        存在，而故為給付者，可推定其有意拋棄其給付之請求返還權。故債務人不
        得請求返還，但被告係債權人且為債權人第二抵押權人並非是債務人，於法
        律保障範圍合理求償，故綜上所述礙難苟同原告所言。
（六）、按民法第六條（法源）民事法律所未規定者依習慣，凡關於民事，應先依法
        律規定，法律未規定者方依習慣。按民法第二０六條巧取利益之禁止除民法
        第二０五條限定利息外，不得以折扣或其他方法巧取利益包括預扣利息，原
        告所言慣例殊有擾亂社會經濟及破壞善良風俗之嫌，自非適用民法第六條法
        源之規定，被告並不知該慣例且未曾收取原告所言之預扣利息，且自抵押權
        設定後僅依照抵押權設定契所載之按月付息一次，被告係依法收取原債權之
        法定利息並無預扣利息之情事，故原告所言之預扣利息該屬無的放矢；按民
        事訴訟法第二七七條「當事人主張有利於己之事實者，對其事實有舉證之責
        任」，原告亦無書面文件證明，且利息之計算年久，焉有前期利息可盡扣之
        道理，該屬原告計算之謬誤等語，資為抗辯。並聲明：原告之訴駁回。
三、兩造不爭執之事實：
（一）、本院九十年度執字第二０一八四號強制執行事件拍賣兩造之債務人姜訪所有
        之系爭不動產，得款三百五十四萬一千元，並經本院民事執行處製作系爭分
        配表。依系爭分配表，系爭不動產第二順位抵押權人之被告受分配本金為二
        百萬元，受分配之利息，期間自八十二年九月九日起至九十二年一月二日止
        ，共計三四０三天，年利率百分之六，受分配之利息數額為一百十一萬八千
        七百九十五元，系爭不動產第三順位抵押權人之原告受分配數額為零。
（二）、本院民事執行處於九十二年一月一日，以九十南院鵬執迅字第二０一八四號
        通知，知會各當事人（含兩造及債務人姜訪等）於九十二年一月二十日實行
        分配。原告於九十二年一月二十日始對系爭分配表提出異議。
四、得心證之理由：本案爭執之關鍵在於，原告於九十二年一月二十日始對系爭分配
    表提出異議，其異議是否合法？經查，
（一）、本院九十二年一月一日九十南院鵬執迅字第二０一八四號分配通知寄送原告
        （寄至台南縣永康市○○○路二七四巷五十五弄三十一之十五號）後，由原
        告之子郭文科於九十二年一月九日代原告收受，此有送達證書附於本院九十
        年度執字第二０一八四號執行卷可稽。原告雖辯稱：上開分配通知係由不知
        情之人代收云云，惟查，上開強制執行事件，本院民事執行處在九十二年一
        月一日之前，亦曾分別於九十年十一月八日、九十年十一月九日、九十年十
        二月二十七日、九十一年三月十五日、九十一年四月十五日、九十一年八月
        七日將寄送給原告之其他相關文件（如拍賣通知等）寄至「台南縣永康市○
        ○○路二七四巷五十五弄三十一之十五號」，上開相關文件均由訴外人「吳
        怡慧」、「鍾秋玉」等人以「受僱人」身份代原告收受，僅有上開分配通知
        係由原告之子郭文科以「同居人」身份代原告收受，此業經本院調閱上開執
        行卷宗查明屬實，從之前其他相關文件由訴外人「吳怡慧」、「鍾秋玉」等
        人以「受僱人」身份代原告收受，上開分配通知則由原告之子郭文科以「同
        居人」身份代原告收受，及原告於收受上開分配通知之前，並未在上開強制
        執行事件提出任何書狀，遲至原告之子郭文科代原告收受上開分配通知後，
        原告始就系爭分配表提出異議，並具狀聲明參與分配等情觀之，上開分配通
        知應係由原告之子郭文科代為收受，並由郭文科轉交給原告，蓋若上開分配
        通知亦係由原告之子郭文科以外之人代為收受，為何原告會收到上開分配通
        知，之前卻未收到前其他相關文件？是原告辯稱上開分配通知係由不知情之
        人代為收受云云，不足採信。上開分配通知既於九十二年一月九日由原告之
        子郭文科代為收受，應認原告就上開分配通知已受適當之通知。況原告於本
        院審理時自承：約在九十二年一月十八日或十九日收到上開分配通知等語，
        是縱上開分配通知於九十二年一月九日係由不知情之人代為收受，原告既於
        九十二年一月十八日或十九日已輾轉收到上開分配通知，仍應認原告已合法
        收受上開分配通知。
（二）、債權人或債務人對於分配表所載各債權人之債權或分配金額有不同意者，應
        於分配期日一日前，向執行法院提出書狀，聲明異議，強制執行法第三十九
        條第一項定有明文。是債權人或債務人對於分配表所載各債權人之債權或分
        配金額有不同意者，應於分配期日一日前，向執行法院提出書狀，聲明異議
        ，該異議始為合法之異議。按八十五年十月九日修正公布之強制執行法第三
        十九條第一項對於分配表之異議「應於分配期日一日前」提出，查其立法意
        旨為關於分配表之異議，修正前強制執行法原規定「於分配期日前」為之，
        文義欠明，致實務上常有於實行分配前一分鐘尚為異議之情事，不惟拖延分
        配程序，使他債權人之債權難獲及時實現。且其以書狀為異議者，法院收文
        單位，經收文、分文、登簿、送件等作業程序，到達承辦法官、書記官時，
        分配期日早已終結。執行法院不知其異議而按原定分配表分配完畢，難於補
        救，滋生困擾。爰修正為「應於分配期日一日前」為之，以免窒礙等情，可
        知此為民法計算期日期間之特別規定，目前各法院實務上均採便民措施，於
        例假日均責由值日人員代收書狀，故分配日前一日為例假日，對分配程序不
        生任何影響（台灣高等法院暨所屬法院八十七年法律座談會研討結果參照）
        。是依此計算關於分配表之異議期日，自無從適用民法第一百二十二條規定
        而延長期日。原告主張分配期日前一日為例假日，應適用民法第一百二十二
        條規定延長異議期日，自不足採。上開分配通知所定之分配期日九十二年一
        月二十日雖係星期一，揆諸上開說明，原告欲對系爭分配表聲明異議，至遲
        仍應於九十二年一月十九日向本院提出書狀。惟原告卻遲至九十二年一月二
        十日始將分配表之異議聲明提出於本院，其異議自難認為合法。
（三）、按（分配表之）異議未終結者，為異議之債權人或債務人，得向執行法院對
        為反對陳述之債權人或債務人提起分配表異議之訴，強制執行法第四十一條
        第一項定有明文。所謂「（分配表之）異議未終結者，參照同法第三十九條
        之規定，係指債權人或債務人對於分配表所載各債權人之債權或分配金額有
        不同意之情形，且於分配期日一日前，向執行法院提出書狀，聲明異議而言
        。查至九十二年一月二十日分配期日止，僅有原告對系爭分配表聲明異議，
        業經本院調閱上開執行卷宗查明屬實，惟原告之異議並不合法，已如前述，
        是系爭分配表已因債權人或債務人未於九十二年一月二十日分配期日一日前
        合法異議而確定。故系爭分配表並非「異議未終結」之分配表。
五、綜上所述，原告對已確定之系爭分配表聲明異議，並進而依強制執行法第四十一
    條之規定提起分配表異議之訴，請求將如附件所示分配表中被告所分配之利息金
    額中，其逾五年以上利息請求部分六十九萬八千七百九十五元，扣除分配表上所
    載不足額部分一十一萬六千六百七十一元後，所餘五十八萬二千一百二十四元利
    息部分，改分配予原告受償，於法不合，應予駁回。
六、兩造其餘之主張及提出之攻擊防禦方法，均不影響本院所為之前開判斷，自無再
    一一審論之必要，附此敘明。
七、訴訟費用負擔之依據：民事訴訟法第七十八條。
中      華      民      國    九十二    年      九      月    二十四    日
                                臺灣臺南地方法院民事第四庭
~B法      官  蘇正賢
右為正本係照原本作成
如對本判決上訴，須於判決送達後廿日內向本院提出上訴狀
中      華      民      國    九十二    年      九      月    二十四    日
~B法院書記官  曾盈靜


司法院資訊處製作；財團法人民間司法改革基金會備份。
